臺灣高等法院民事判決　　　　　　　　　95年度上易字第30號
上　訴　人　丙○○
　　　　　　甲○○
共　　　同
訴訟代理人　洪榮彬律師
　　　　　　吳尚昆律師
上　訴　人　交通部台灣鐵路管理局
法定代理人　丁○○
訴訟代理人　鍾開榮律師
被　上訴人　戊○○
　　　　　　乙○○
共　　　同
訴訟代理人　許美麗律師
　　　　　　王彩又律師
　　　　　　耿淑穎律師
上列當事人間請求損害賠償事件，上訴人對於中華民國94年11月
18日臺灣新竹地方法院91年度重訴字第175號第一審判決提起上
訴，本院於96年3月6日言詞辯論終結，判決如下：
    主      文
原判決關於命上訴人連帶給付被上訴人戊○○新台幣肆拾貳萬捌
仟佰柒拾元本息、被上訴人乙○○新台幣肆拾貳萬玖仟捌佰伍
拾元本息，及該部分假執行之宣告，暨命上訴人連帶負擔訴訟費
用之裁判，均廢棄。
上開廢棄部分，被上訴人在第一審之訴及假執行之聲請均駁回。
第一審命上訴人連帶負擔訴訟費用，及二審訴訟費用由被上訴人
負擔。
    事實及理由
一、上訴人交通部台灣鐵路管理局（以下簡稱鐵路管理局）之法
    定代理人原為徐達文，嗣於民國95年3月30日變更為何煖軒
    ，並經何煖軒承受訴訟（見本院卷(一)第113頁），嗣又於95
    年11月13日變更為陳峰男，並經其承受訴訟（見本院卷(一)第
    138頁），核無不合，應予准許，合先敘明。
二、本件被上訴人主張：上訴人丙○○（下稱丙○○）與上訴人
    甲○○（下稱甲○○）為鐵路管理局雇用之員工，擔任鐵路
    管理局火車正、副駕駛，詎於88年12月3日晚上7時5分許，
    由丙○○、甲○○共同駕駛北上116班次復興號火車 (以下
    簡稱系爭火車)由高雄開往基隆，於行經基起105公里68公尺
    處（新竹市東光陸橋下附近），丙○○正駕駛本應注意火車
    於夜間行駛時，應點亮車頭燈，並於未會車時應開全光燈，
    不能開減光燈，且依當時情形亦無不能注意之情事，而甲○
    ○身為副駕駛，負有協助丙○○注意號誌及進路的所有狀況
    ，亦疏於注意，未提醒丙○○點亮全光燈，致光線照射遠方
    鐵道不足，且未注意車前狀況，並遵守鐵路管理局行車實施
    細則第389條第1項第3款規定，致未鳴笛警告，適被害人彭
    治墉、李適存，與訴外人曾俊嘉由東光路橋側邊道路入鐵道
    區，誤以為海側最外線鐵道為已荒廢之鐵道，三人共同併排
    沿著該鐵軌行走前進，欲至前方平交道旁之便利商店購物，
    而為駛入該鐵道之系爭火車撞擊，致彭治墉、李適存頭部重
    鈍力撞擊傷、頭部開放性外傷合併骨折當場死亡，曾俊嘉則
    走於最外側倖免於難。丙○○、甲○○ (以下簡稱丙○○等
    )共同不法侵害彭治墉、李適存，鐵路管理局為丙○○等之
    雇用人，依民法第184條第1項前段、第185條第1項、第188
    條第1項、第192條、第194條，對支出之殯葬費、被害人對
    第三人負法定扶養義務之人應連帶負賠償責任，及對被害人
    之父、母亦應連帶賠償非財產上之損害。被上訴人戊○○、
    劉瑞齡（原審共同原告）為被害人彭治墉之父、母，被上訴
    人乙○○、孫晉梅（原審共同原告）為被害人李適存之父、
    母，計戊○○因彭治墉死亡而支出殯葬費新台幣（下同）15
    1,980元，且彭治墉成年後對戊○○、劉瑞齡各負扶養費用
    計1,413,834元、1,217,716元，戊○○、劉瑞齡非財產上損
    害2,000,000元。被上訴人乙○○因李適存死亡而支出殯葬
    費163,430元，李適存成年後對乙○○、孫晉梅負扶養義務
    計628,263元、865,894元，及精神慰藉金各2,000,000元。
    又被害人彭治墉、李適存行走鐵道上就本件事故之發生，與
    有過失比例應為百分之五十，經扣減前揭連帶賠償責任後，
    爰請求上訴人連帶給付被上訴人戊○○1,684,848元，原審
    共同原告劉瑞齡1,706,917元、被上訴人乙○○1,314,131元
    、原審共同原告孫晉梅1,432,947元，及均自起訴狀繕本送
    達之翌日（即90年3月24日）起至清償日止，按週年利率百
    分之五計算之利息。原審判決上訴人應連帶給付戊○○428,
    370元、乙○○429,850元，及均自90年3月24日起至清償日
    止，按週年利率百分之五計算之利息。戊○○、乙○○其餘
    之訴，及原審共同原告劉瑞齡、孫晉梅之訴均駁回。戊○○
    、劉瑞齡、乙○○、孫晉梅就其敗訴部分未聲明不服而告確
    定，就對上訴人之上訴，聲明：上訴駁回。
三、上訴人則以：
  (一)丙○○等並無任何過失行為：
  1.鐵路總局自84年起即多次公告關於列車交會時應改以減光燈
    ，是林俊等於本件列車交會時改用減光燈，實有憑據。
  2.丙○○等駕系爭火車約在事發前與1911次貨車交會，故依規
    定開減光燈，且依列車駕駛座玻璃下沿高度離地面為3.05公
    尺，以司機之視線為玻璃中心則有3.30公尺，且距離地面之
    視線為9.10公尺，以當時天色已暗，若被害人距離過近或因
    該死角之阻隔，丙○○等根本無法知悉，加以被害人二人均
    著深色衣物並行走於鐵軌枕木旁，而丙○○等於列車行進中
    須注意控制之儀器高達十餘項，欲要求丙○○等注意實無可
    能。況目前台灣西部縱貫線，除少數支線外，均屬鐵路電化
    區○○○○路法第57條第3項但書規定除天橋、地下道及平
    交道外，不得跨越，以維護交通秩序，並保障公眾安全。被
    害人故意違反該規定，係自陷於危險之風險，顯已有超越容
    許風險之行為，基於信賴原則之概念，丙○○等不成立任何
    過失行為。
  3.關於事發地點附近，當時有無列車交會？
  (1)系爭火車確有與第1911次貨物列車互相交會，而第1911次列
    車到達新竹站時間，為當日19時07分。而系爭火車由彰化站
    開車北上，到達新竹站之時間為當日19時正。停留2分半鐘
    ，繼續北上，開車時間為19時02分半。自新竹站發車後，到
    達事故現場之時間，為1分半鐘至2分半鐘左右，取其平均數
    ，即2分鐘計算，則系爭火車通過現場時間，約為當日19時4
    分半左右，足證當時現場確有會車之情形。
  (2)依一般經驗，復興號列車行駛時之聲響相當大，地面並會有
    震動感，且無論列車係開全光燈或減光燈，均可照射達2 、
    3 0公尺以上之距離，則在本件封閉式鐵道彎處，且無燈光
    照明，亦無人車通行之漆黑昏暗、寂靜無聲之事故地點，於
    正常情況下被害人不可能無法察覺。因此，本件係當時另一
    列貨車從被害人之前面駛來，而與系爭火車會車，因該貨車
    同樣發出行駛之極大聲響和震動，且機車頭照明已讓漆黑之
    現場乍現光明，以致被害人未察覺背後行駛而來之系爭列車
    之聲響、震動及照明燈光，直至貨車通過後，系爭列車駛近
    距離被害人4、5公尺時，被害人才發覺。以當時系爭列車時
    速84公里，4、5公尺之距離僅須0.2秒即到達，縱令上訴人
    發現被害人，即時鳴笛及開全光燈，被害人仍會以為係交會
    之貨車之聲響、震動及燈光，而無法避免本件事故之發生。
  4.被害人並非遭上訴人所駕駛系爭火車撞擊：
  　被害人之頭部及全身均受傷且現場留有大量血跡，車頭若有
    撞擊，定會留下血跡及腦漿，且有濃烈之血腥味。惟系爭火
    車車頭並無任何撞擊之血跡，且進站之站務員無一知有肇事
    痕跡。88年12月9日下午19時起至19時30分止，雖僅有上訴
　  人駕駛之系爭火車於19時2分至7分許經過肇事地點，然此僅
    能證明該列車有於該時段經過現場，而不表示該列車曾撞擊
    被害人。
  (二)縱認上訴人應負賠償責任，惟原審法院認定被上訴人之精神
    慰撫金高達各2,000,000元，依被上訴人之年齡、身分、地
    位，已逾實務通常認定之標準。又被害人就本件事故之發生
    ，與有過失之程度，應不低於百分之九十五。
  (三)鐵路管理局對於選任司機員資格甚為嚴謹，且對於司機員之
    監督及訓練亦從未間斷，鐵路管理局對於丙○○等之選任及
    監督顯已盡相當之注意義務，自不應負連帶損害賠償責任。
  (四)上訴聲明：(一)原判決關於命上訴人連帶給付戊○○428,370
    本息；連帶給付乙○○429,850元本息之訴部分廢棄。(二)上
    開廢棄部分，被上訴人在第一審之訴及假執行之聲請均駁回
    。
四、兩造不爭執之事實：
  (一)丙○○等任職上訴人鐵路管理局，丙○○擔任司機員工作，
    甲○○則係擔任輔助司機員工作。
  (二)丙○○等於88年12月3日駕駛系爭火車，於新竹路段係由丙
    ○○擔任正駕駛，甲○○擔任副駕駛工作。
五、本件被上訴人主張被害人於前揭時、地，為丙○○等過失駕
    駛系爭火車撞擊致死，丙○○等應負侵害行為損害賠償責任
    ，惟為上訴人所否認，並以前揭情詞置辯，查：
  (一)關於被害人是否遭丙○○等駕駛之系爭火車撞擊？
  1.88年12月3日下午19時起至19時30分止自新竹站北上之列車
    ，依新竹站列車到開時刻登記表所示，該時段原有系爭火車
    、1812Ａ號（新竹至桃園，原訂19時5分開車）、6號（苗栗
    至基隆，原訂19時19分開車）及154號（竹南至松山，原訂
    19時24分開車）四班列車北上，有本院調閱丙○○等被訴業
    務過失致死刑事原法院90年度交訴字第刑事第一審可稽（以
    下簡稱刑事第一審卷，見該卷第75頁），惟其中154號北上
    列車僅為星期日、例假日行駛之車輛，未於案發星期五當日
    行駛，另1812Ａ號次新竹至桃園之列車，於前開新竹站及楊
    梅站之列車到開時刻登記表上（見刑事第一審卷第240頁）
    ，該次列車均遭劃除，足見該列車當日亦係停駛狀態，是案
    發當日下午19時0分起至19時30分止，北上車輛應僅有系爭
    火車及另班6號車次列車行經該路段至明。又在丙○○等所
    駕駛之火車之前一班次北上列車為2550班次，該車於下午18
    時53分許自新竹站開出往竹北行駛，而於19時前，已達竹北
    站等情，此有「新竹站列車到開時刻登記表」附本院調閱台
    灣新竹地方法院檢察署88年度相字第705號相驗卷可考 (以
    下簡稱相驗卷，見該卷第47頁）以及「台灣鐵路管理局列車
    運行表」附卷可按（見刑事第一審卷第163之1頁）。因此，
    除丙○○等所駕駛之系爭火車於19時2分許至7分許經過肇事
    地點外（於19時2分50秒自新竹站開出），並無其餘北上列
    車於該時間通行肇事地點，可見丙○○等駕駛之系爭火車應
    係肇事列車無疑。
  2.又據證人曾俊嘉於警詢中所陳，其與被害人彭治墉約19時許
    由東光陸橋下走到鐵軌上，火車撞上來後，即未見被害人二
    人，伊即往台肥平交道方向走去沿路尋找被害人二人，到台
    肥平交道時為鐵路看柵工叫住，伊到台肥平交道時約19時20
    分許等語（見相驗卷第7頁至第8頁），佐以證人即案發當時
    擔任台肥平交道之看柵工張員生於刑事第一審案件結證稱：
    「（車禍你幾點班？）我7時30分下班，7時10、15分許那小
    孩就在找了，我當時是在平交道揮動手電筒，當時是火車來
    ，看到那小孩在軌道處，我就問他為何在軌道處」、「到7
    時30分下班，那小孩來找我是在我下班前，就是7時10分到
    15分這一段時間，他走到平交道附近被我看到」、「（當時
    你揮手電筒時，經過是那班列車？）那班列車我忘記，那部
    車是北上」、「柵欄放下來後我就出去看，這時列車還沒有
    來，我出去時就看到小孩在那邊，我與小孩說話是在列車過
    後」、「我發現小孩到我去找人這段時間，還有一部北上莒
    光號通過，是否有其他列車我忘記了，我有印象是那部北上
    莒光號」、「是7時20分前的列車撞到的，不是7時20分後的
    列車撞到」（見刑事第一審卷第221頁至第225頁），復於刑
    事本院上訴更審案件中到庭結證稱：「發現小孩是在七點至
    七點二十分之間」等語（見本院調閱95年度交上更(一)字第10
    號卷【以下簡稱刑事本院更審卷】第90頁），關於時間之部
    分，因看柵工之工作係要在列車經過平交道之前設置柵欄並
    注意狀況。因此，其既需配合按時行駛之列車而為準備工作
    ，則其對於本案發生之相關時間，顯有高度之可信性，至證
    人曾俊嘉所述之時間與證人張員生所述時間略有數分鐘之差
    距，惟審酌證人當時僅係國中生智慮非尚細密且突發此事對
    證人之震撼甚深，其於時間顯不如證人張員生精確，是應以
    證人張員生所述之時間較為可採。
  3.另6車次列車係莒光號快車，系爭火車自新竹站出發，至案
    發現場，需時約1分半鐘至2分半鐘等語，經丙○○陳明甚詳
   （見刑事第一審卷第224頁、相驗卷第62頁反面），參諸莒光
    號列車之車速較復興號列車更快速，為眾所皆知之事實，則
    證人張員生所述：「於當日下午19時10分至15分許，準備等
    待通過該平交道之北上列車，因而發現於鐵道上行走之證人
    曾俊嘉」，可認證人張員生所等待通過該平交道之北上列車
    ，應係19時20分許經過之6號車次莒光號列車，甚為明顯。
    又自肇事地點向台肥交流道看柵房處，步行時間約為3分38
    秒許（按此時間係以正常步行之速度計算)，亦有刑事第一
    審案件勘驗現場筆錄在卷可按 (見該卷第312頁)。因此，自
    證人張員生發現證人曾俊嘉之時間，再往前回溯扣除證人曾
    俊嘉步行之時間（須再加上尋覓之時間），顯與丙○○等所
    駕駛之系爭火車於19時2分許至7分許，經過該路段之時間相
    符，且該時段亦僅有該部北上列車行經該處，是被害人確係
    丙○○等所駕駛之系爭火車撞擊，應堪認定。
  (二)關於被害人遭撞擊部分
  1.本件經送請國立交通大學（以下簡稱交通大學）鑑定結果，
    認定「1.…彭治墉兩腿跟骨上端同高處開放性骨折、兩手上
    臂同高處骨折；參考同型機車頭，腿部應係遭機車頭排障器
    所切擊，手部疑係遭車頭聯結器鬆脫把手所撞擊造成。至李
    適存傷狀不似一般遭火車撞擊，極可能係受列車高速通過之
    瞬間強大負壓力所吸彈拋。2.以火車列車行駛時速90至110
    公里而言，在無緊急制韌（煞車）的正常行駛情況下，機車
    頭倘撞擊異物（鳥禽、貓狗、牛隻等動物），司機員或同車
    司機員助理很難沒有察覺其衝擊影嚮，且機車頭正面或側面
    會留下大片血跡、毛髮或肉屑等。本案司機員（丙○○）與
    同車司機員助理（甲○○）均指稱列車行經肇事地點並無感
    受異狀，且據警方事後對E220號機車頭檢查並未發現任何撞
    擊跡象，與一般火車事故型態迥異」等情，有交通大學90年
    9月6日交大管運字第3834號函（以下簡稱交通大學函）附
    行車事故鑑定意見書在卷可憑（見刑事第一審卷第193頁至
    第194頁）。惟依新竹地方法院檢察署法醫師陳佩新就被害
    人經撞擊之情形於刑事第一審案件證稱：「如是正面撞擊，
    身體會被撞碎」、「從兩被害人的傷勢應不是被火車頭的正
    面所撞擊，因為被撞擊，身體會撞碎，應是側撞擊產生，如
    未離開安全距離，火車頭所產生的旋風會把人捲入，身體撞
    擊到車後再彈開，如果是正面撞擊，頭、手、四肢會分開」
    、「（依二位被害人所受的傷勢，在撞擊的火車頭上是否會
    留存血液、毛髮？）不可能，因為撞擊的一瞬間，就被彈開
    ，所以不會留下痕跡，如果是正面撞擊，因為身首異處，火
    車頭就會留下痕跡」、「造成骨折不一定是有火車上凸出的
    設備所造成，只要被害人被捲入的力道再加上撞擊的力道，
    就是速度加上體重，如拋出的力道夠強，即使是翻滾，也會
    造成骨折，換言之，被害人所受的傷勢，並無從確認撞擊的
    位置」等語（見刑事第一審第262頁至第263頁），可見交通
    大學鑑定結果，認定「彭治墉兩腿跟骨上端同高處開放性骨
    折、兩手上臂同高處骨折；參考同型機車頭，腿部應係遭機
    車頭排障器所切擊，手部疑係遭車頭聯結器鬆脫把手所撞擊
    造成」等情，顯有誤會，且上開鑑定報告亦明確指稱丙○○
    等均指稱列車行經肇事地點並無感受異狀，機車頭檢查並未
    發現任何撞擊跡象，佐以證人即法醫師陳佩新亦證稱：正面
    撞擊，定會留下痕跡，如是側撞擊，由於撞擊的瞬間，身體
    被彈往，不會留下血液、毛髮等痕跡等語。可見本件事故應
    係側面撞擊之結果，仍無從據機車頭並未留下血液、毛髮等
    痕跡而認未有撞擊之事。
  2.另證人曾俊嘉與被害人二人於案發當時三人併排走在鐵道上
    ，曾俊嘉走在電纜線槽右側，李適存走在中間枕木旁之石頭
    上，彭治墉則走在最近鐵軌處，腳下已踏到枕木，一隻腳站
    在鐵軌上，一隻腳在枕木上等情，雖據證人曾俊嘉於警詢及
    25號案件審理時證述明確（均見相驗卷第7頁反面、刑事第
    一審卷第152頁），然依證人曾俊嘉於警詢中陳稱：「當時
    我感覺後面有東西，就回頭看，李適存亦回頭看，李適存就
    大叫一聲往前衝，我在回頭時被李適存撞了一下，我就怔住
    了」等語（見相驗卷第8頁），復於刑事第一審案件中證稱
    ：「我是右手被李適存撞到，那是在跑時被撞，應是李適存
    往旁邊跑時，右手被他撞到，李適存往前一、二步就被火車
    撞到」等語（見刑事第一審卷第154頁），復於刑事本院更
    審審理中證稱：「李適存是往我的方向跑，因為他撞到我」
    等語（見刑事本院更審卷第49頁），衡諸迴避侵害為人之本
    能，苟為迴避行駛而來之火車，惟有往兩旁逃跑始能躲避，
    是證人曾俊嘉所稱被害人往前逃跑乙節，應係誤會，被害人
    李適存發覺後面有火車時，確有往旁邊躲避等情，洵可認定
    。至證人曾俊嘉於刑事第一審案件中雖證稱：「彭治墉沒有
    回頭看，李適存看完就往前跑，彭治墉沒有跑，沒有回頭看
    ，他不知是何事，就被撞了」等語（見刑事第一審卷第152
    頁），復於刑事本院更審案中則稱「（你站在原地，你朋友
    如何跑？）彭治墉我不知道」等語（見刑事本院更審卷第49
    頁），前後證述已有不一，參諸證人曾俊嘉既證稱被害人李
    適存有大叫一聲並往旁邊閃避，則被害人彭治墉基於本能之
    反應，豈可能於見友人如此驚慌反應後，仍站立原處，不為
    躲避行為？是證人曾俊嘉前揭所證彭治墉並未逃跑乙節，尚
    難採信，堪認被害人彭治墉亦有往旁邊閃躲之迴避行為，僅
    因其位置過於靠近鐵道鐵軌，仍來不及躲避。從而，本件被
    害人二人既有往鐵道旁之閃避行為，則依台灣鐵路局機車頭
    、軌道、枕木寬（長）度表所載（見相驗卷第48頁），火車
    機車頭寬度為2.972公尺、軌道寬度為1.067公尺、枕木寬度
    為2.15公尺，依上開火車機車頭、鐵軌及枕木寬度計之，其
    機車頭較軌道、枕木為寬，分別超出1.905公尺及0.822公尺
    ，以枕木中心點，一分為二，左右兩側分別而觀，機車頭寬
    度左右兩側僅分別超出0.9525公尺（約95公分）及0.411公
    尺（即約41公分），案發當時彭治墉、李適存二人縱分別走
    在左側鐵軌及枕木上，以人的每一步距約70公分而觀，當時
    彭治墉、李適存二人各跨出一步即有70公分之距離，早即超
    過機車頭正面之寬度，是以上開數字之比較，仍難認為渠等
    有遭丙○○等所駕列車機車頭「正面撞擊」之認定。
  (三)被害人死亡之結果可否歸責於丙○○等駕駛該號列車行為？
  1.按過失之本質在於「避免結果發生義務之違反」，為了享受
    科技文明帶來之利益，以社會分工之方式降低每一個人的義
    務負擔，有效達到社會規則的目的，必須容許一定程度之風
    險，並將危險適當分配於各參與社會活動者，而有「信賴原
    則」之適用；而所謂信賴原則，係指行為人在社會生活中，
    於從事某種具有危險性之特定行為時，如無特別情事，在可
    信賴被害者或其他第三人亦會相互配合，謹慎採取適當行動
    ，以避免發生危險之適當場合，倘因被害者或其他第三人之
    不適當行動，而發生事故造成損害之結果時，該行為人不負
    過失責任。是行為人於行為時，既有權信賴其他社會生活參
    與者會盡其規範上之義務，並且在此一信賴的基礎上為適切
    反應，苟行為人遵守各種危險事業所定之規則及實施危險行
    為應有之注意便可視為被容許之危險，即不構成過失。然信
    賴原則之法理基礎既係基於「可容許風險」及「危險分配」
    而來，則於鐵路、航空交通等多數人參與之危險社會活動，
    亦應有其適用。且鐵路交通為社會大眾大量乘坐之交通工具
    ，且行駛速度快速，又在封閉之路線環境僅得循鐵軌前進，
    縱遇緊急事故亦無從與一般開放性之道路駕駛人採取繞道或
    轉向等相同之防免措施，此亦為社會大眾人人皆知之事實，
    故火車駕駛員更應有權信賴其他社會生活參與之人會盡其規
    範上之義務，並且在此一信賴的基礎上為適切反應，共同避
    免火車事故之發生，而有信賴保護之原則適用。
  2.又汽車駕駛人對於防止危險發生之相關交通法令之規定，業
    已遵守，並盡相當之注意義務，以防止危險發生，始可信賴
    他人亦能遵守交通規則並盡同等注意義務。若因此而發生交
    通事故，方得以信賴原則為由免除過失責任。查：
  (1)火車係在固定鐵道上行駛，其載運乘客或貨物，當屬重載，
    且應以規定之速度與時間運轉，循軌行走而無法左避右讓，
    與一般公路汽車能自行選擇行進路線有別；苟被害人過失在
    先，如賦予司機駕駛人（即行為人）於緊急應變而即時煞車
    惟仍致肇事，於客觀上實無從責難駕駛人，蓋火車重載乘客
    或貨物，應考慮有無因緊急煞車使火車重力加速之前後累積
    而致脫軌或翻覆之可能；加以鐵道路線路權之專屬性，鐵路
    法已明文排除其他車輛或行人通行權利（詳如后述），故司
    機駕駛員係在「前途路線安全」之前提下駕駛列車，以便專
    心「注視進路上之號誌」，嚴守其運行條件運轉，確保行車
    安全，而對鐵路沿線上之行人活動或障礙物，僅能鳴笛促使
    行人閃避而已，無法隨時隨地減速或停車，否則不但行車速
    度難維正常，造成列車紊亂，甚至列車無法運轉，因而綜觀
    世界各國鐵路之列車速度，均無晝夜之分，此足證明司機駕
    駛列車，對前途瞭望之義務，並非瞭望路線上之障礙，而在
    於必須注視號誌並依其條件運轉列車，此亦據交通部台灣鐵
    路管理局90年3月20日90鐵機行字第04926號函 (以下簡稱04
    926號函)明白揭示「本局行車實施細則第293條規定：『司
    機員及機車助理或輔助司機員應注視進路上之號誌』，是為
    司機員列車進路號誌瞭望之義務所在，亦即司機員對列車進
    路上之號誌負有絕對遵守其運行條件之義務責任」等語在卷
    可佐（見刑事第一審卷第43頁），是列車司機員於行車時所
    負之注意義務，應著重於所駕列車之安全維護，自應與開放
    性道路行駛之一般汽車駕駛人雖可信賴其他用路人亦會遵守
    交通規範，惟仍須依道路交通安全規則第94條第3項之規定
    於汽車行駛時應注意車前狀況，並隨時採取必要安全措施之
    注意義務程度有別，自難責令火車駕駛員與一般汽車駕駛人
    於開放性道路行駛時，負有隨時注意車前狀況之相同注意義
    務。依此，本件自應究明丙○○等駕駛火車有無依法律（或
    法規）規定於行經該路段而應鳴笛、開前頭燈，及有無超速
    行駛致煞車不及肇事之情事？
  (2)本件丙○○等有無依其注視號誌（如應鳴笛、開前頭燈等）
    ，並依其條件運轉列車於該肇事路段？
    證人曾俊嘉雖證述列車接近時，並未鳴笛，係感覺震動，始
    知火車駛近云云（見相驗卷第8頁、刑事第一審卷第155頁）
    ，惟按依台灣鐵路管理局行車實施細則第389條第1項第3款
    固規定「司機員遇有警告危險或發生緊急事故時，應鳴放規
    定之短急氣笛數聲」，第450條亦規定「遇有發生行車事故
    之虞，應即採取使有關列車停止運轉等適當措施；發生行車
    車故時，應研判其情況採取對於維護生命安全最適宜之方法
    與措施」，第294條規定「因情事需緊急停車，司機員未做
    緊急停車之措施時，輔助司機員應即警告之，如有不得以情
    事時，輔助司機員應即作緊急停車之措施」。然鐵路交通之
    路線環境既與一般道路交通環境明顯不同，如前所述，司機
    駕駛員亦係在「前途路線安全」之前提下駕駛列車，則司機
    駕駛員於行車時應係著重於所駕列車之安全維護，而與一般
    汽車駕駛人於開放性道路行駛時，負有隨時注意車前狀況之
    注意義務不同，可見司機駕駛員遵循號誌鳴笛或緊急停車之
    規定行車，均係在維護所駕列車及乘客之安全，並非保護已
    無路權之其他車輛或行人；再者，前開規定均係在司機駕駛
    員已認知遇有危險而需警告或將有發生緊急事故之虞之情形
    下，始有適時採取鳴笛或緊急停車等措施之義務，此由證人
    劉木清證稱：汽笛是在有危險、緊急情形時鳴放汽笛，不限
    於車的危險，伊等沒有禁止鳴笛的規定，只有依照規定可以
    鳴笛，或有危險時才可以鳴笛等語（見刑事第一審卷第131
    頁至第132頁），可資為證。而本件丙○○等均陳述當天行
    經肇事地點，均未感覺有異，亦未見到被害人在鐵道旁邊等
    語（見相驗卷第41頁、63頁反面），且丙○○等於88年12月
    3 日晚間7時2分5秒駕駛之系爭火車自新竹站出發後，曾經
    站方通報該號列車有撞人肇事之嫌疑，而丙○○等均回報說
    沒撞到人，亦經車站值班調度員於列車運行表註記明確，而
    警方事後對Ｅ220號機車頭檢查亦未發現任何撞擊跡象等情
    ，亦有機頭照片二紙及列車運行表在卷可參（見相驗卷第49
    頁、刑事第一審卷第163之1頁），可見丙○○等駕駛系爭火
    車自新竹站出發雖行經肇事地點，然並未看見被害人行走於
    鐵路路線上之危險情況，丙○○等既未認識被害人等行走於
    鐵路路線上之危險事實存在，自無從依規定為鳴笛或緊急停
    車等防免措施，自難執丙○○等均未鳴笛或緊急停車為由，
    遽為指摘丙○○等有何違反相關交通法令之情事。
  (3)另關於被上訴人指摘丙○○等以減光燈行駛，而未依規定開
    啟全光燈行駛乙節：按「夜間機車前面中央之上部，裝置白
    色燈係為列車前端標誌」，此為台灣鐵路管理局行車實施細
    則第408條所明定，再依前揭04926號函所示「機車前端裝置
    之白色燈光，並非照明用之頭燈，同時其照射距離亦約一百
    公尺，與公路車輛之頭燈供汽車駕駛人發現前途障礙及危險
    有所不同，機車前端白色燈照射距離雖短，但自地面之行人
    視之，則在一、二公里直線距離之外，亦可清晰辨明。又列
    車前端標誌其定義為『表示列車之位置』，其目的為使鐵路
    員工明瞭列車運行之狀態，並使一般行人車輛亦可於夜間得
    知列車駛來方向而閃避；因此除列車夜間行駛時應點亮頭燈
    外，其亮度並無規範，惟依道路駕駛習慣及道德規範，夜間
    行駛之車輛彼此交會皆以暗光相待，避免對向司機員受強光
    刺激，而影嚮行車瞭望」等語（見刑事第一審卷第42頁至第
    43 頁）及台灣鐵路管理局機務處、運務處屢屢要求列車交
    會及進站時，應得將機車頭燈改為減光燈不得關閉之函文（
    見相驗卷51頁至第54頁），可得推知於夜間列車行駛時雖使
    用全光燈，而於列車交會進站時，為避免對向司機員或其他
    人員受強光刺激，因此得暫改為減光燈行駛，待交會車後，
    始恢復全光燈行駛，此亦經刑事第一審法官到場勘驗核實在
    卷（見刑事第一審卷第312頁）。丙○○等所駕駛系爭火車
    ，於案發當天即下午7時4分至5分間，於基起105公里處附近
    ，確有與第1911次貨物列車交會無誤等情，此有04926號函
    、同年5月9日90鐵機行字第09536號函在卷可佐（見刑事第
    一審卷第42頁、第74頁），且依台灣鐵路管理局新竹站列車
    88年12月3日到開時刻登記表之記載，丙○○等所駕駛系爭
    火車，係於當日19時2分5秒自新竹站開出，1911次南下貨運
    列車係於當日19時7分到達新竹站（見刑事第一審卷第75頁
    、第77頁），而丙○○於偵查中供稱：列車自新竹站出發，
    至案發現場，需時約1分半鐘至2分半鐘等語（見相驗卷第62
    頁反面）。據此，系爭火經過案發現場時間，約為當晚19時
    3分30秒許至4分30秒許，顯與交通部台灣鐵路管理局上開二
    復函謂兩車於當晚19時4分至5分間，曾在案發地點或附近交
    會等情相符，自堪信實。雖證人即負責繪製列車運行表之林
    隆溪證稱：運行表上所記車子行進位置僅係概略性，並非絕
    對表示，運行表上所示之直線行進狀況，但實際車輛行駛會
    因車速會起伏不定，故實際行駛之圖形應呈波浪線等語（見
    刑事第一審卷第148頁）；證人劉青旻亦證稱：「表的線是
    概略性，所以實際行車時間不一定一樣，列車在二站的時間
    起迄時間點確定後就畫一條直線，但實際上行車速度不固定
    ，因此是波浪線的圖不會是直線，因此交叉的會車點，即使
    依照左側距離可以計算出來，但實際交會地點不一定會在該
    處」等語（見刑事第一審卷第150頁），且卷附上開列車到
    開時刻登記表未有關於列車離站加速速率、到站減速速率、
    期間之速度等資料之記載，然由兩車分別自新竹站開出及抵
    達新竹站之時間，與列車由新竹站行駛至案發地點所需時間
    之推算，仍足為兩車於案發時間，有否在案發地點會車並因
    而使用減光燈可能性之判斷。另證人劉青旻於原審調查時亦
    明確結證稱：1911次貨運列車係在19時1分半通過竹北站，
    至新竹站係19時6分，而系爭火車係19時2分自新竹站開出，
    於19時7分通過竹北站，兩車交會處距離大約在（116次列車
    ）開出新竹站不久等語；又稱依列車運行表之紀錄，兩列車
    係在案發當天19時4分半交會等語（見刑事第一審卷第149頁
    、第151頁），此亦與前開推論系爭火車經過案發現場時間
    ，約為當晚19時3分30秒許至4分30秒許等情，互核相符，是
    丙○○所稱因有列車交會，故有使用減光燈行駛乙節，自堪
    信實。至證人曾俊嘉雖於刑事原審中證稱：被撞前對向沒有
    車駛過來，被撞前也沒有，伊在載柵欄工時有一部車是南下
    的等語（見刑事第一審卷第152頁），復於刑事本院更審理
    中再稱：「（事發當時有覺得車子過來，對向是否有列車來
    ？）是撞完之後，對向才有車子來。是一陣子之後對向才有
    車來」等語（見刑事本院更審卷第49頁），惟該1911次南下
    貨運列車確係於當日19時7分到達新竹站，已如前述，證人
    曾俊嘉既於當日19時許與被害人彭治墉、李適存二人由東光
    陸橋下走到鐵軌上邊走邊聊天，且其於偵查及刑事第一審中
    亦陳稱：被撞後就嚇住呆在原地，曾失神一下子等情以觀（
    見相驗卷第21頁、刑事第一審卷第152頁），則證人曾俊嘉
    是否可確實注意南下列車之行車狀況，殊值存疑，是其前開
    所證在被害人被撞前後，均無南下列車立即通過之證述，亦
    難執為不利於丙○○等之認定。
  (4)證人曾俊嘉雖於刑事一審中結證稱：「（回頭時有看到火車
    燈？）我不知道，但我可以清楚看到他的車頭」等語（見原
    審卷第153頁），復於刑事本院更審理中再證稱：「往後看
    就看到一個車頭，有見到車頭有燈光」、「（你轉頭看時，
    火車頭是大燈還是小燈？我知道有燈，我剛好與燈面對面，
    確實有燈，而且很亮」、「（你確定火車頭有開大燈？）有
    開燈但什麼燈我不知道」等語（見刑事本院更審卷第48頁至
    第49頁），證人曾俊嘉就火車機頭有無燈光乙節，先稱並無
    燈光，又改稱不知有無燈光，復稱確實有燈，燈光很亮，其
    陳述前後已有不一，是事故發生當時，丙○○等駕駛系爭火
    車是否未開啟全光燈，而係使用減光燈行駛，已非無疑；再
    者，本件丙○○於偵查中固供稱：原有開啟全光燈，該事故
    點當時有列車交會，路途上如遇列車交會則要使用減光燈，
    當時伊開減光燈等語（見相驗卷第40頁反面至第41頁、第62
    頁反面），甲○○亦稱：印象中東光路橋下有列車交會，但
    不確定地點，行車一定要開全光燈，會車時會變成減光燈（
    見相驗卷第57頁反面），惟甲○○於刑事一審中已陳稱：當
    天是依正常行駛，沒有交會列車時開全光燈，交會列車時開
    減光燈，過後會再開全光燈等語（見刑事第一審卷第346 頁
    ），復於刑事本院前審中再稱：當天經過該路段有火車交會
    ，所以有依規定開減光燈，交會過後，就會調回全光燈等語
    （見調閱本院刑事91年度交上訴字第104號卷第26頁），復
    於刑事本院更審審理中再稱：開大燈出來後，有交會車所以
    才減光，會車後就再開大燈等語（見刑事本院更審卷第95
    頁），且丙○○等均一致陳：在尚未交會，見到對方時就開
    始減光了（見刑事本院更審卷第92頁反面），參諸本件事故
    發生係在19時2分許至7分許間，無從確定事故發生確實之時
    間點，而系爭火車與南下1911次貨物列車交會之時，亦約在
    當晚19時3分30秒許至4分30秒許，則丙○○等究係於會車開
    啟減光燈而未及轉換全光燈行駛時撞擊被害人，抑或於會車
    後改開全光燈時撞擊被害人等，均無從認定，尚難僅憑丙○
    ○曾供稱當時有開減光燈之供述，即遽認丙○○等駕駛系爭
    火車有何違反交通行車規則之情事。況依前開第09426號函
    已明確表示機車白色燈光裝置，並非照明用之頭燈，且經原
    審到場勘驗，若使用全光燈，可以看清鐵道情形，視野良好
    ，而改使用減光燈時，位於機車頭駕駛座雖無從感受照明之
    情形，惟以50公里速度行駛，仍可看見鐵軌情形，亦有原審
    勘驗筆錄在卷可稽（見刑事一審卷第313頁），是縱使丙○
    ○等駕駛系爭火車係在會車開啟減光燈而未及轉換全光燈行
    駛時撞擊被害人，亦難認係因僅開啟減光燈無法觀察鐵道情
    形，乃肇致本件事故而有過失。
  (5)末按丙○○等駕駛系爭火車，其速限為100公里，而於本件
    肇事地點基起105公里68公尺處，行駛速限在95公里，此有
    交通部台灣鐵路管理局95年5月9日90鐵機行字第09536號函
    在卷可佐（見刑事第一審卷第74頁），本件丙○○等均一致
    陳稱行經肇事地點時，列車時速約90公里左右（見相驗卷第
    41頁反面、第58頁），可見亦無超速行駛之情事。綜上所述
    ，丙○○等駕駛系爭火車，行經肇事路段，並無違反相關交
    通法令之情形，依前揭說明，自得主張信賴原則之適用。
  3.又所謂路權，係指人（或車）使用道路（或通行道路）之權
    利。舉凡未獲此權利者，在該時空下使用或通過該道路，其
    生命、身體或財產等法益，將不受法律之相關保障，甚至即
    未發生事故，亦需受到法律之責罰。此由一般狀況下，車輛
    行經鐵路平交道，係合法取得用路權利通行該處，但當該車
    因故停車於平交道上時，由於鐵路列車速度、煞車距離長，
    致通常狀況下，俟其發現危險時，已然不及停車，因此道路
    交通管理處罰條例第54條第3款乃以法規形式，責令該駐車
    車輛負擔危險結果之責任，亦即在該前開情形下，汽車駕駛
    人之路權即遭到取消，使其成為歸責之唯一對象，進而防止
    駕駛人進行該類之行為，可資佐證。而觀諸鐵路法第57條第
    2項、第3項規定：「行人、車輛不得在鐵路路線、橋樑、隧
    道內及站區內非供公眾通行之處所通行。行人必須跨越鐵路
    路線時，應暫停、看、聽，注意兩方確無來車，始得通過。
    但鐵路電化區間，除天橋、地下道及平交道外，不得跨越。
    鐵路路線邊坡內及距軌道中心五公尺以內，嚴禁放牧牲畜。
    」，同法第70條更就旅客、託運人、受貨人及行人、車輛等
    ，違反第57條之規定者，科處200元以上2000元以下罰鍰，
    可知法律已明文排除行人於鐵路路線、橋樑、隧道內及站區
    內非供公眾通行處所之通行路權，而將該鐵路路線之路權專
    屬於火車行駛。本件被害人等進入鐵路路線之基起105公里
    40公尺之新竹東光路橋下處，兩側明顯設有「禁止行人通行
    」標誌與「禁止跨越軌道」標字，亦經前開交通大學行車事
    故鑑定意見書第三點鑑驗在卷（見刑事第一審卷第194頁）
    ，鑑定意見書亦因此認定被害人等違規闖入鐵路路線行走為
    肇事原因，依前揭說明，在行人路權已為法律明文排除之情
    形下，被害人等仍違規闖入鐵路路線行走，其等因可歸責於
    己之前行為，致使自己處於可能遭受列車撞擊之危險狀態，
    而終致本件事故之發生，則實難責令丙○○等應就上開事故
    之發生負責。
  (四)綜上，被害人彭治墉、李適存於前開時地被系爭火車撞擊死
    亡，誠屬憾事，然細察丙○○等駕駛系爭火車行經肇事路段
    ，既未認識被害人行走於鐵道之危險狀況，自無從為鳴笛或
    緊急煞停之防免措施，且其行車速度亦未超過行車速限，復
    於行駛時亦開全光燈，於交會車時雖暫改為減光燈，惟於會
    車後亦恢復全光燈行駛，均依號誌及行車規則駕駛，顯已盡
    相當注意之義務，丙○○等就本件事故之發生，尚無過失。
    且丙○○等被訴業務過失致死罪，業經刑事本院更審認定丙
    ○○等駕駛系爭火車無過失，而判決認丙○○等無罪，經最
    高法院判決上訴駁回確定，亦同此認定；此經調閱刑事本院
    更審卷、最高法院95年度台上字第6779號卷查明屬實，被上
    訴人主張丙○○等有過失，應就本事故負損害賠償責任云云
    ，不足為採。
六、綜上所述，被上訴人就本事故之發生，既未能證明丙○○有
    過失，則被上訴人本於侵權行為之損害賠償請求權，請求上
    訴人應連帶賠償戊○○、乙○○各428,370元、429,850元，
    及均自起訴狀繕本送達上訴人之翌日即90年3月24日起至清
    償日止，按週年利率百分之五計算之利息，為無理由，不應
    准許。原審判命上訴人連帶給付，並為假執行之宣告，自有
    未洽。上訴意旨指摘原判決不當，求予廢棄改判，為有理由
    。自應由本院予以廢棄改判，如主文第二項所示。
七、本件事證已明，兩造其餘攻擊防禦方法及未經援用之證據，
    經本院審酌後，核與本件之結論，不生影響，爰不一一贅述
    ，附此敘明。
八、據上論結，本件上訴為有理由，依民事訴訟法第450條、第7
    8條、第85條第1項前段，判決如主文。
中    華    民    國    96    年    3     月    20    日
                    民事第十一庭
                        審判長法  官   鄭雅萍
                              法  官   林恩山
                              法  官   蘇芹英
正本係照原本作成。
不得上訴。
中　　華　　民　　國　　96　　年　　3 　　月　　20　　日
　　　　　　　　　　　　　　　書記官   林初枝
